最高法院民事判決　　　　　　　　　　　　　　　　　九十一年度台再字第一三號
　　再 審原 告　乙○○
　　訴訟代理人　呂傳勝律師
　　再 審被 告　庚○○
　　　　　　　　戊○○
　　　　　　　　己○○
　　　　　　　　甲○○
　　　　　　　　丁○○
　　　　　　　　丙○○
　　　　　　　　右六人均為呂.
右當事人間請求所有權移轉登記事件，再審原告對於中華民國八十九年四月七日本院
判決（八十九年度台上字第七八四號），提起再審之訴，本院判決如左：
    主  文
再審之訴駁回。
再審訴訟費用由再審原告負擔。
    理  由
本件再審原告以本院八十九年度台上字第七八四號確定判決（下稱本院確定判決），
有民事訴訟法第四百九十六條第一項第一款之適用法規顯有錯誤情形，對之提起再審
之訴，無非以：伊與再審被告之被承受訴訟人呂芳榮未曾約定將分鬮書分得之土地予
以交換，亦未訂立不動產交換契約書之事實，業於另件呂芳榮對伊訴請所有權移轉登
記事件，經台灣高等法院八十四年度上更(一)字第二○五號及最高法院八十六年度台上
字第一三五○號確定判決認定在案；證人呂芳中證稱：「交換土地事我知道，但簽立
時我不在場，是我大嫂（即呂芳榮之妻）告訴我二塊土地要交換，他們兩人議論時我
在場」等語，亦經前訴訟程序原法院八十三年度重上字第三二七號、八十四年度重上
更(一)字第一三二號判決予以斟酌；且伊於另案表示因與呂芳榮係兄弟關係，而將土地
借與呂芳榮使用等語，同經該八十四年度重上更(一)字第一三二號判決加以審酌。前訴
訟程序事實審即第二審法院不察，誤以證人呂芳中之證述及伊之陳述為新事實、新證
據，而就該爭點之法律關係作相反之判斷，認為呂芳榮與伊已簽訂不動產交換契約書
，本院確定判決竟予維持，其適用法規顯有錯誤等詞，為其論據。
按第三審為法律審，其所為判決，以第二審判決所確定之事實為基礎，故民事訴訟法
第四百九十六條第一項第一款所謂適用法規顯有錯誤，對第三審判決言，應以該判決
依據第二審判決所確定之事實而為之法律上判斷，有適用法規顯有錯誤之情形為限。
又所謂適用法規顯有錯誤，係指確定判決所適用之法規，顯然不合於法律規定，或與
司法院現尚有效及大法官會議之解釋，或本院尚有效之判例顯然違反，或消極的不適
用法規，顯然影響裁判者而言。若在學說上諸說併存，尚無前述解釋判例可據者，不
得指為用法錯誤。且適用法規顯有錯誤，不包括漏未斟酌證據及認定事實錯誤之情形
在內。本件前訴訟程序之原審法院依其採證認事之職權行使，所確定之事實為：呂芳
榮主張再審原告於訂立分鬮書後，另以口頭與伊約定，以登記為再審原告所有之坐落
桃園縣八德市○○段一七一三｜二、一七一三｜三號土地所有權全部及登記為兩造所
共有之同段一七一四｜七、一七一四｜二○號土地所有權應有部分各二分之一，與伊
有使用權之分鬮書所載大湳街土地公廟邊建地交換，並於民國六十七年十二月十日書
立不動產交換契約書之事實，有該不動產交換契約書及再審原告交付呂芳榮持有之所
有權狀可稽，經再審原告於另案台灣桃園地方法院八十年度訴字第四九七號分割共有
物事件中，自認該契約書上印章與分鬮書上一樣，復於另案該法院八十二年度訴字第
五二八號兩造間土地所有權移轉登記事件中，自認分鬮書及該契約書上印章是伊所有
。參諸證人呂芳中證述：伊有聽聞兩造間談不動產交換之事，並有交換所有權狀，當
初換屋是因再審原告之妻與伊母不和，再審原告始與呂芳榮換屋，及再審原告陳稱：
分鬮書所附略圖號房屋（按分歸再審原告）之租金均歸呂芳榮收取各等語（見前訴
訟程序原審上更(二)字卷一一六、一一七頁）。足徵呂芳榮與再審原告間確有交換不動
產之協議，前開不動產交換契約書為真正。本院確定判決以該事實審法院於確定判決
理由中，就訴訟標的以外當事人所主張之重要爭點，本於當事人辯論之結果已提出新
證據或有其他新訴訟資料足以推翻原判斷，同一當事人嗣後就與該重要爭點有關所提
起之他訴訟，仍得再為相反之主張，法院亦得作相反之判斷，以符真實。前訴訟程序
之原審法院斟酌前開證人呂芳中之證述及再審原告所為陳述之新證據及新訴訟資料，
遂認定該契約書上之再審原告名義之印文為真正，契約書非屬偽造，於法並無違誤，
乃予維持。經核尚無適用法規顯有錯誤情事。再審論旨執以指摘本院確定判決為違法
，求予廢棄，非有理由。
據上論結，本件再審之訴為無理由，並依民事訴訟法第七十八條，判決如主文。
中      華      民      國    九十一    年      三      月     十四     日
                              最高法院民事第七庭
                                  審判長法官  蘇  茂  秋
                                        法官  徐  璧  湖
                                        法官  朱  建  男
                                        法官  曾  煌  圳
                                        法官  劉  延  村
      右正本證明與原本無異
                                              書  記  官
中      華      民      國    九十一    年      三      月    二十七    日
